【裁判字號】    96,訴,1072
【裁判日期】    980325
【裁判案由】    請求臨時會召集權暨禁止召集股東臨時會
【裁判全文】
臺灣彰化地方法院民事判決  96年度訴字第1072號
原      告    乙○○
訴訟代理人    林開福律師
              張庭禎律師
複  代理人    李美玉
被      告    念初國際展業股份有限公司
兼
法定代理人    甲○○
上列當事人間請求臨時會召集權暨禁止召集股東臨時會等事件，
本院於民國97年3月11日言詞辯論終結，茲判決如下：
    主  文
原告之訴駁回。
訴訟費用新台幣壹萬柒仟參佰參拾伍元由原告負擔。
    事實與理由
一、本件被告經合法通知，未於最後言詞辯論期日到場，核無民
    事訴訟法第386 條各款所列情形，爰依原告之聲請，由其一
    造辯論而為判決。
二、按訴狀送達後，原告不得將原訴變更或追加他訴。但請求之
    基礎事實同一者；或擴張或減縮應受判決事項之聲明者；不
    甚礙被告之防禦及訴訟之終結者。民事訴訟法第255條第1項
    第2、3、7款訂有明文。原告於起訴後，將聲明變更為「確
    認被告甲○○訂96年8月8日召開被告念初國際展業股份公司
    （下稱念初公司）公司股東臨時會之召集權不存在；禁止被
    告甲○○列被告念初公司為金豐機器工業股份有限公司（下
    稱金豐公司）公司於兆豐國際商業銀行（下稱兆豐銀行）新
    台幣（下同）8億8千萬元聯貸案及其他銀行各種貸款擔任連
    帶保證人為召集事由，召集被告念初公司股東臨時會；禁止
    被告甲○○以「原告乙○○拒絕擔任金豐公司之任何銀行各
    種貸款之連帶保證人，而解任原告於被告念初公司之董事資
    格」為召集事由，召集被告念初公司股東臨時會；訴訟費用
    由被告負擔。」查上開聲明之變更，核與法相符，依前開規
    定，應予准許。
三、原告起訴主張：
  (一)原告為被告念初公司之現任董事長，而被告念初公司另一
      董事紀明哲曾於民國96年4月24日以持股百分之7.66小股
      東之名義發函請求被告念初公司董事會召集股東臨時會，
      並敘明提議事項為因原告拒絕代表被告念初公司為訴外人
      紀明哲擔任董事長之金豐公司擔任金融機構龐大貸款之連
      帶保證人，恐將使金豐公司與銀行間之中長期聯貸及短期
      授信合約無法續約，致金豐公司資金週轉不靈云云，是爰
      依公司法第199條規定，解任被告念初公司現任董事長即
      原告之董事資格，惟被告念初公司僅係持有金豐公司已發
      行股份總數百分之1.05之小股東，原告縱拒絕代表被告念
      初公司為金豐公司與金融機構間高達數億元之貸款擔任保
      證人，本屬善盡董事長職責，並為維護被告念初公司及所
      有股東之利益之故，顯非不適任；而紀明哲身兼金豐公司
      董事長，其基於被告念初公司小股東身分，依公司法第17
      3條第2項之規定，以前揭事由報請主管機關許可其自行召
      集股東臨時會，卻未能取得主管機關許可。
  (二)嗣後被告念初公司監察人被告甲○○，竟發函股東於96年
      5月7日上午9時在被告念初公司大樓5C會議室召集股東臨
      時會，其召集事由包括「解任董事乙○○即原告之董事資
      格」及「補選董事」等召集臨時股東會，惟因與公司法第
      220條所定條件不符，旋即於96年5月2日發函撤回該次股
      東臨時會之召集通知。並再訂96年7月29日上午10時於同
      一地點召集被告念初公司之股東臨時會，召集通知所載之
      召集事由仍不外討論「是否為金豐公司於兆豐銀行8億8千
      萬元聯貸案及相關銀行的各種貸款擔任連帶保證人」及解
      任被告念初公司董事長乙○○之職務等，俾以推選願意配
      合之董事長代表被告念初公司，以利被告念初公司為金豐
      公司於兆豐等銀行之鉅額貸款案中擔任連帶保證人，惟原
      告恐因上開事由對被告念初公司及股東發生重大不利遂向
      鈞院聲請假處分，經鈞院以96年裁全字第3186號民事裁定
      准予原告供擔保50萬元後，禁止被告甲○○召集被告念初
      公司96年7月29日股東臨時會，致該次股東臨時會未能召
      集。
  (三)惟被告甲○○及念初公司董事紀明哲竟再訂於96年8月8日
      上午10時召集股東臨時會，本次股東臨時會召集通知所載
      召集原由，並以解任原告董事一職為議案，固為董事會未
      依法於會計年度終了後6個月內召開股東常會，故監察人
      爰依公司法第220條之規定，為公司之利益召開本次股東
      臨時會云云，惟監察人依法得召集股東會，應以「董事會
      不為召集或不能召集」，或「為公司利益，於必要時」等
      二種情形為限；被告甲○○從未以口頭或書面請求被告念
      初公司之董事會召集股東臨時會，被告念初公司之董事會
      並無不為召集或不能召集股東會之情事，卻僅以為公司利
      益遽為之，恐有僭越權限而與董事會相互扞格，致對公司
      經營發生不利影響之虞。
  (四)再者，金豐公司於兆豐、寶華及中興票券等三家金融機構
      所貸短期借款總計高達1億4千1百萬元均將屆清償期，倘
      再以被告念初公司為連帶保證人向兆豐銀行之聯貸案貸款
      總額高達8億8千萬元，金豐公司顯無力償還，將對被告念
      初公司發生重大不利。
  (五)而被告甲○○訂96年8月8日召開之股東臨時會，原告就上
      開事由恐對念初公司及股東發生重大不利聲請假處分，經
      台灣彰化地方法院院以96年裁全字第3390號民事裁定聲請
      假扣押，並以96年度執全第1373民事裁定執行在案，是本
      件爭執確已存在於兩造間，原告有即受確認判決之法律上
      利益，而得起訴請求以判決確定之。
  (六)末按監察人執行職務違反法令、章程或怠忽職務，致公司
      受有損害者，對公司負賠償責任，公司法第224條定有明
      文。原告身為被告念初公司董事長而為公司之代表人，類
      推同法第194條所定違法制止請求權之意旨，原告對被告
      甲○○即念初公司監察人以「念初公司擔任金豐公司於兆
      豐銀行8億8千萬元聯貸案及其他銀行各種貸款之連帶保證
      人」及「以原告不同意念初公司擔任金豐公司上開聯貸案
      之連帶保證人，而解任原告於念初公司之董事資格為召集
      事由召集念初公司股東臨時會」等為股東臨時會召集事由
      ，顯屬違反公司法第220條之行為，原告依法得請求停止
      上開行為，應可認定。
  (七)綜上，原告爰依法提起本件訴訟。並聲明：(一)確認被告甲
      ○○訂96年8月8日召開被告念初公司股東臨時會之召集權
      不存在；(二)禁止被告甲○○以被告念初擔任金豐公司於兆
      豐銀行8億8千萬元聯貸案及其他銀行各種貸款擔任連帶保
      證人為召集事由，召集被告念初公司股東臨時會；(三)禁止
      被告甲○○以原告拒絕擔任金豐公司之任何銀行各種貸款
      之連帶保證人，而解任原告於被告念初公司之董事資格為
      召集事由，召集被告念初公司股東臨時會；(四)訴訟費用由
      被告負擔。
四、被告則以：
  (一)被告已遵台灣彰化地方法院96年裁全字第3390號及96年度
      執全第1373民事裁定，未召開原訂於96年8月8日之臨時股
      東會，且已逾前揭召開日期，金豐公司亦已另尋他人為連
      帶保證人，是以，原告就確認被告甲○○訂96年8月8日召
      開被告念初公司股東臨時會之召集權不存在部分，並無權
      利保護之必要。
  (二)被告念初公司因原告惡意不召開，致96年9月前未曾召開
      股東常會，且董事會亦未造具會計表冊，致被告甲○○縱
      為監察人亦無從審查，又原告倘因股東臨時會之決議而遭
      解任時，亦可依公司法第199條第1項之規定，向公司請求
      損害賠償，原告自難依此謂股東臨時會之召開影響甚鉅，
      況原告訴請禁止被告不得以解任原告董事資格為召集事由
      ，召集被告念初公司股東臨時會，實與公司法第220條規
      定意旨有違。
  (三)再者，被告念初公司究其所持有之金豐公司股份，於95年
      9月6日簽立投資及股份讓與契約書，並於95年10月5日復
      簽立補充協議書，於第4條明白約定，於本補充協議書簽
      立後，若關係人 (即金豐公司) 於金融機構之貸款有須甲
      方同意擔任背書保證人，然原告拒絕履行上開協議，甚以
      聲請假處分為手段禁止股東臨時會之召開，實有違誠信原
      則，況股東會係公司之最高意思決議機關，公司重大議案
      均經股東會表決通過，非得由原告以本訴遽為禁止，是原
      告提起本訴實無理由，亦無權利保護之必要。並聲明：原
      告之訴駁回；訴訟費用由原告負擔。
五、本件兩造爭執事項為：(一)原告就聲明第一項確認之訴有無
    即受確認判決之法律上利益存在？(二)原告是否得以類推公
    司法第194條為其請求權基礎，請求禁止被告甲○○以其訴
    之聲明第二項、第三項所述事由召開股東臨時會？茲分述如
    下：
  (一)按確認之訴非原告有即受確認判決之法律上利益者，不得
      提起。所謂即受確認判決之法律上利益，係指法律關係之
      存否不明確，原告主觀上認其在法律上之地位有不安之狀
      態存在，且此種不安之狀態，能以確認判決將之除去者而
      言，若縱法院判決確認，亦不能除去其不安之狀態者，即
      難認有受確認判決之法律上利益，有最高法院52年台上字
      第1240號判例要旨可資參照。本件原告第一項聲明訴請確
      認被告甲○○原訂於96年8月8日召開念初公司臨時股東會
      之召集權不存在，認該次股東臨時會之召集並非基於公司
      之利益，且無必要等語，惟查原告提起本件訴訟時，早已
      逾上開召集日期，被告甲○○已無於該日召集念初公司股
      東臨時會之可能，難認原告法律上地位或利益有何不安之
      狀態存在，則依上開說明，原告此之聲明，無從認有何即
      受本件確認判決之法律上利益存在。
  (二)又按公司法第194條所定董事會決議，為公司登記業務範
      圍以外之行為或為其他違反法令或章程之行為時，得由繼
      續一年以上持有股份之股東請求董事會停止其行為之「股
      東制止請求權」，必以董事會之組成為合法，且其所作成
      之決議有違反法令或章程等情形為其前提，最高法院87年
      台上字第433號民事判決意旨參照。經查：本件原告之董
      事身分至今並未喪失，而系爭股東臨時會亦未作成上開擔
      任金豐公司貸款案之連帶保證人或解任原告董事資格之決
      議，為兩造所不爭執，則本件念初公司並未有上開原告所
      指之董事會或股東臨時會之決議存在，形式上顯與公司法
      第194條係針對董事會已作成違反法令或章程之決議、股
      東始得行使制止請求權的要件並不相符；且被告甲○○是
      否以原告所述事由依法召開股東臨時會，客觀上並非公司
      目的範圍以外之行為，亦未可逕認其有何違反法令或章程
      之處，而有致生公司不可回復損害之虞，故實質上也難認
      其有何違反法令、章程可言，況公司法第194條所規定之
      單獨股東權，旨在強化小股東之股權，故立法上使之為保
      護公司及股東之利益，得對董事會之違法行為，予以制止
      ，藉以防範董事之濫用權限，而董事長或董事已為董事會
      之成員，本可循董事會會議之正常程序行使其權利，解釋
      上，應無從類推適用公司法第194條股東之制止請求權，
      則原告本於念初公司董事長之資格，主張類推適用公司法
      第194條規定行使股東制止請求權，訴請禁止被告甲○○
      以系爭事由召開被告念初公司之股東臨時會，於法難謂有
      據，自不應准許。
   (三)綜上所述，原告訴請確認被告甲○○訂96年8月8日召開
       被告念初公司股東臨時會之召集權不存在，且禁止被告
       甲○○以被告念初公司為金豐公司於兆豐銀行8億8千萬
       元聯貸案及其他銀行各種貸款擔任連帶保證人及解任原
       告於被告念初公司之董事資格人為召集事由，召集被告
       念初公司股東臨時會，均無理由，應予駁回。
六、本件事證已臻明確，兩造所為之其他主張陳述並所提之證據
    ，經審酌後，認均與本件之結論無礙，不再一一論述，併予
    敘明。
七、訴訟費用負擔之依據：民事訴訟法第78條。
中    華    民    國    98    年     3    月    25    日
                      民事第一庭    法  官  葛永輝
以上正本係照原本作成。
如對本判決上訴，須於判決送達後20日內向本院提出上訴狀。
中    華    民    國    97    年    3     月    26    日
                                書記官  楊美芳


司法院資訊處製作；財團法人民間司法改革基金會備份。
